【裁判字號】    94,訴,3969
【裁判日期】    950301
【裁判案由】    強盜等
【裁判全文】
臺灣高雄地方法院刑事判決              94年度訴字第3969號
公  訴  人  臺灣高雄地方法院檢察署檢察官
被      告  甲○○
選任辯護人  徐文彬律師
上列被告因強盜等案件，經檢察官提起公訴（94年度偵字第
22870 號），乙○判決如下：
    主  文
甲○○服用酒類，不能安全駕駛動力交通工具而駕駛，處拘役
拾日，如易科罰金，以佰元折算壹日。又以強暴、脅迫妨害人
行使權利，處有期徒刑伍月，如易科罰金，以佰元折算壹日。
    事  實
一、甲○○於民國94年10月4 日凌晨1 時許至3 時許，在高雄市
    鼓山區○○○路與日昌路口附近某處，飲用1 瓶高粱酒及2
    瓶啤酒後，已達不能安全駕駛動力交通工具之程度，且明知
    服用酒類，不能安全駕駛動力交通工具者，不得駕駛動力交
    通工具，仍於同日凌晨3 時許至5 時許間之某時，駕駛車牌
    號碼0137-HT 號自小客車，自上開處所出發前往位於高雄市
    鼓山區○○路70號之國立中山大學（下稱中山大學），抵達
    後將上開自小客車停放於中山大學女子宿舍翠亨L 棟後方停
    車場入口處，嗣於同日5 時40分許，見丙○○獨自1 人騎乘
    車牌號碼YDX-952 號普通重型機車進入該停車場，因甲○○
    甫於同日凌晨某時與其妻發生爭吵，心情不佳想發洩情緒，
    遂基於以強暴、脅迫妨害人行使權利之犯意，尾隨丙○○進
    入前開停車場，並趁丙○○正在停放機車時，自後方以雙手
    摀住丙○○之眼、口部位，向丙○○稱：「妳不要反抗，否
    則後果自行負責」等語，丙○○因而不敢動彈、反抗，任令
    甲○○將其置於前開機車上之背包1 個（內有化妝包、藥包
    、隨身碟各1 個、記事本2 本、內裝現金新台幣（下同）
    5000元之牛皮紙袋1 個、內裝現金500 元之錢包1 個、郵局
    金融卡、特力屋VIP 卡、中山大學學生證、行車執照、機車
    駕駛執照、國民身分證、健保卡、中國信託商業銀行信用卡
    各1 張等物）、機車鑰匙及機車大鎖鑰匙各1 支取走，甲○
    ○以此強暴、脅迫之方式妨害丙○○對上開物品行使所有權
    及自由行動之權利。甲○○取走上開物品後，隨即駕駛前開
    自小客車，沿中山大學女子宿舍翠亨Ｌ棟後方道路由北往南
    方向逃逸，途中將上開丙○○所有之隨身碟1 個丟棄（毀損
    部分未據告訴）。嗣甲○○因酒後駕車，操控力、反應力均
    降低，致在前開道路上撞及路旁之樹叢，所駕自小客車停在
    樹叢與道路中間，甲○○留在車內，於同日5 時50分許，經
    警會同丙○○在該處查獲，並自上開自小客車車內及甲○○
    身上扣得丙○○所有之現金500 元、部分證件、卡片、背包
    、化妝包、記事本、錢包、鑰匙等物，自距離上開車輛約5
    公尺處之草叢內扣得丙○○所有之藥包、內裝現金5000元之
    牛皮紙袋、其餘證件、卡片等物（上開物品均已發還丙○○
    ）。另於同日7 時38分許對甲○○施以酒精濃度呼氣測試，
    發現其呼氣中酒精濃度達每公升0.55毫克。
二、案經丙○○訴由（僅對強制罪部分提出告訴，未對毀損罪部
    分提出告訴）高雄市政府警察局鼓山分局移請臺灣高雄地方
    法院檢察署檢察官偵查起訴。
    理  由
一、訊據被告甲○○對於在上開時、地酒後駕車、強行取走告訴
    人丙○○財物等事實均坦承不諱，惟辯稱：伊在告訴人進入
    上開停車場前就已經在停車場內，當時是用左手1 隻手摀住
    丙○○的嘴巴云云。經查：
  (一)程序方面：
  1.證人即告訴人丙○○曾於94年10月21日檢察官偵查中到庭具
    結作證，其向檢察官所為之言詞陳述，並無證據證明有何顯
    不可信之情況，且與待證事實相關，是證人丙○○上開言詞
    陳述，依刑事訴訟法第159 條之1 第2 項規定，得為證據。
  2.卷附酒精濃度測試單、刑法第185 條之3 案件測試觀察紀錄
    表、高雄市政府警察局舉發違反道路交通管理事件通知單、
    執行交通違規移置保管車輛收據、丙○○出具之贓物認領保
    管單各1 紙，均屬被告以外之人於審判外之書面陳述，而公
    訴人、被告及辯護人就上開書面陳述，均於審判程序同意作
    為證據（見乙○95年2 月15日審判筆錄），乙○審酌該等書
    面陳述作成之情形均屬正常，並無任何不當之情形，且與待
    證事實有關聯性，認適當作為證據，故上開書面陳述依刑事
    訴訟法第159 條之5 第1 項規定，均具有證據能力。
  (二)實體方面：
  1.上開酒後不能安全駕駛動力交通工具而駕駛部分之犯行，業
    據被告於警詢、偵訊及乙○審理時坦承不諱，並有酒精濃度
    呼氣測試單、刑法第185 條之3 案件測試觀察紀錄表、高雄
    市政府警察局舉發違反道路交通管理事件通知單、執行交通
    違規移置保管車輛收據各1 紙在卷可稽，足認被告自白與事
    實相符，本件事證明確，被告此部分犯行已堪認定。
  2.被告對於在上開時、地，以從後方用手摀住告訴人臉部、向
    告訴人稱：「妳不要反抗，否則後果自行負責」等語之方式
    強行取走告訴人財物之事實坦承不諱，惟辯稱：伊在告訴人
    進入上開停車場前就已經在停車場內，當時只用左手摀住告
    訴人的嘴巴，不是用雙手云云。惟證人即告訴人丙○○於偵
    訊、乙○審理時均曾到庭具結證稱：94年10月4 日5 時40分
    許伊要回宿舍，去宿舍停車場停車，看到1 名男子（即被告
    ）將1 輛黑色自小客車停在入口，伊進入停車場停車時，被
    告也把車開進停車場，伊正在停車時，被告從後面用雙手摀
    住伊的眼睛、嘴巴，幾乎把伊整個臉都摀住，並說「妳不要
    反抗，否則後果自行負責」，伊會害怕，不敢掙扎反抗，然
    後被告就拿走伊掛在機車上的包包和插在車上之車鑰匙，包
    包裡的東西大致就是伊領回之物品，但還有1 個隨身碟被搶
    走沒找到，被告搶走東西後就開車往停車場旁邊的小路進去
    ，該小路盡頭是死路，伊被搶之後馬上報警，警察大概過了
    5 分鐘就到場，伊和警察進去那條小路找，約5 分鐘就找到
    被告，被告坐在車上，汽車卡在路和樹中間等語（見偵卷第
    52頁、第53頁、乙○95年2 月15日審判筆錄），其對於被告
    先停在停車場入口，再尾隨其進入停車場內，及其眼睛、嘴
    巴均遭被告以雙手摀住等節，於警詢（見偵卷第13頁至第15
    頁）、偵訊及乙○審理時均一再明確陳述，所述前後一致，
    並無瑕疵可指，且證人丙○○與被告素不相識，雙方並無仇
    恨，亦據被告及證人丙○○分別供述、陳述在卷（見偵卷第
    12頁、第15頁），衡情證人丙○○實無虛構案件發生經過，
    指證被告之動機及必要，從而，可認證人丙○○關於本件案
    件發生經過情形之證述與事實相符，堪予採信，此外，復有
    證人丙○○出具之贓物認領保管單1 紙附卷可考，被告確以
    犯罪事實欄所示方式妨害證人丙○○自由行動之權利及強行
    取走其上開財物無訛。
  3.被告之辯護人雖辯稱被告於強取告訴人財物時已嚴重酒醉，
    影響判斷能力，有精神耗弱之情形云云。然證人丙○○曾於
    乙○審理時到庭證述：被告摀住我，拿走財物時，外表看起
    來正常，身上有酒味，被告拿走我包包走到他車上時，走路
    情形正常，這段路大約十幾公尺，但是路是彎的，所以我只
    看到前半段等語（見乙○95年2 月15日審判筆錄），另證人
    即至現場查獲被告之員警陳志宏亦於乙○審理時到庭具結證
    稱：伊同事騎機車載著被害人先找到被告，伊同事不敢靠近
    ，伊隨後抵達之後，就掏槍請被告下車，被告下車後，伊問
    被害人被告是不是搶妳的那個人，被害人說是，伊就問被告
    是不是有搶被害人的皮包，被告說是，伊問東西呢，被告說
    有些東西在車上，有些東西在草叢，就打開車子後置物箱把
    贓物交出來，再帶伊及被害人去大概距離車子5 公尺的草叢
    把剩下的東西找出來等語（見同上審判筆錄）。則被告於同
    日1 時許至3 時許間固曾飲酒，惟依據證人丙○○、陳志宏
    前開所述，被告於強取證人丙○○財物時行動尚屬正常，為
    警查獲時對於取得之財物何在亦能回答，且被告於警詢、偵
    訊及乙○審理時均能清楚描述犯案經過，並於乙○準備程序
    時供稱自己是因為與太太爭吵，心情不好才會故意犯案，想
    說這樣自己會被關起來，讓太太見不到自己，以此報復她等
    語（見乙○94年12月15日準備程序筆錄），顯見其強取證人
    丙○○財物時意識清晰，清楚知悉自己做了哪些行為，亦知
    悉自己所為係屬犯罪行為，故被告妨害證人丙○○自由行動
    之權利、強取財物時並無因酒醉而精神耗弱之情形無疑，辯
    護人上開辯解不足採信，此部分事證明確，被告以強暴、脅
    迫妨害丙○○行使所有權及自由行動之權利之犯行堪予認定
    。至辯護人雖曾聲請將被告送精神鑑定，以判斷其犯本件強
    制罪時是否已達精神耗弱程度，惟因本件待證事實已臻明確
    ，無再調查之必要，爰不予將被告送精神鑑定。
  4.公訴意旨固指稱被告於上開時、地係意圖為自己不法之所有
    ，尾隨告訴人進入停車場後，即趁告訴人正在停放機車時，
    自後方以雙手摀住告訴人之眼、口，喝令告訴人不要反抗，
    否則後果自行負責，以此強暴方式至使告訴人不能抗拒後，
    強行取走告訴人置於機車上之前開財物，得手後旋即駕車逃
    逸云云，因認被告前開所為應係犯刑法第328 條第1 項之強
    盜罪。惟此為被告所否認，辯稱：伊沒有要取得告訴人那些
    財物之意思，只是因為當天凌晨伊和太太爭吵，心情不佳，
    才會把告訴人財物拿走發洩情緒，並報復太太等語。按刑法
    上之強盜罪，以有為自己或第三人不法所有之意圖為構成要
    件之一，若奪取財物係基於他種目的，而非出於不法所有之
    意思者，縱其行為違法，要不成立強盜罪（最高法院21年上
    字第18號著有判例可資參照）。查證人丙○○曾於乙○審理
    時證稱：裝現金5000元之牛皮紙袋及該5000元，還有一些卡
    和證件等都是在樹叢裡找到的，其餘一些證件和現金500 元
    是在被告身上、車上找到的等語（見乙○95年2 月15日審判
    筆錄），另證人陳志宏亦於乙○審理時證稱：查獲被告後，
    被告說有些東西在車上，有些東西在草叢，草叢裡的東西是
    他從車窗丟出去的，並說丟到草叢裡的東西包括一些卡片，
    還有1 個牛皮紙袋裡面有錢，多少錢沒有說，伊起出牛皮紙
    袋後，算一算，被害人說還少500 元，伊問被告身上還有什
    麼，被告從身上拿出一疊錢大約有1 萬多元，他算一算，說
    多了1 張500 元，伊問這500 元是誰的，被告說他不清楚等
    語（見同上審判筆錄）。則被告若係出於為自己或第三人不
    法所有之意圖，始強行取走告訴人上開財物，其於發現牛皮
    紙袋內有現金時，應會將現金留下，不致將牛皮紙袋連同內
    裝之現金5000元隨便棄置於路邊草叢內，參以被告於取走告
    訴人上開財物時，曾向告訴人稱「會將證件寄回」等語，業
    據證人丙○○於警詢時證述明確（見偵卷第14頁），足見被
    告所辯其沒有要取得告訴人上開財物之意思，只是因為當天
    凌晨甫與其妻發生爭吵，心情不佳，才會拿走告訴人財物發
    洩情緒、報復其妻等語尚堪採信。至前開告訴人所有之現金
    500 元、背包、一些證件等物品雖係於被告身上或車上查獲
    ，惟若被告係基於不法所有之意圖將該等物品留下，衡情應
    無將價值較高之現金5000元丟棄之理，是尚難僅因被告身上
    或車上仍留有前開現金500 元、背包、一些證件等物品，即
    認被告係出於不法所有之意圖而強行取走告訴人之財物。此
    外，復查無其他積極證據足資認定被告係出於為自己或第三
    人不法所有之意思，始強行取走告訴人之財物，揆諸前揭判
    例要旨，被告上開行為自與強盜罪之構成要件有間，從而，
    公訴意旨指稱被告上開行為係犯強盜罪云云，尚不足採，附
    此敘明。
二、按刑法第302 條之妨害自由罪，既係以私行拘禁為其非法剝
    奪人行動自由之例示，則本罪在性質上，其行為自須持續相
    當之時間，始足當之，倘若其目的在使人行無義務之事，僅
    有瞬間之拘束，則屬同法第304 條之範圍，不構成上開剝奪
    行動自由罪（最高法院75年度台上字第6857號判決可供參照
    ）。查告訴人曾於乙○審理時證稱：被告雙手摀住我的臉，
    停了一點點時間再叫我不要反抗，否則結果自行負責，接著
    1 隻手繼續摀住我的臉，1 隻手拿走我的包包及鑰匙，然後
    就走了，被告要走的時候才放開我等語（見乙○95年2 月15
    日審判筆錄），由告訴人所述案件發生經過可知，被告以摀
    住告訴人臉部、稱「妳不要反抗，否則後果自行負責」之方
    式，妨害告訴人行動自由之時間十分短暫，未達刑法第302
    條第1 項「剝奪行動自由」之程度，應僅構成同法第304 條
    第1 項強制罪。是核被告所為，係犯刑法第185 條之3 公共
    危險罪、第304 條第1 項強制罪。公訴意旨雖認被告強行取
    走告訴人財物之行為係犯刑法第328 條第1 項強盜罪，然被
    告取走告訴人上開財物，並非出於不法所有之意圖，已如前
    述，其所為並不構成強盜罪，公訴意旨認被告所為係犯刑法
    第328 條第1 項強盜罪，容有未洽，惟其基本事實同一，乙
    ○自應予以審理，並變更起訴法條。被告所犯公共危險罪、
    強制罪2 罪間，犯意各別，罪名不同，應分論併罰。爰審酌
    被告於飲酒後，駕駛動力交通工具能力顯然不足之情形下，
    仍冒然駕駛汽車上路，對參與交通往來之人車均具高度危險
    性，且僅因甫與其妻發生爭吵，心情不佳，即以強行取走告
    訴人財物之方式發洩情緒，妨礙告訴人行使所有權、自由行
    動之權利，並使告訴人精神上受到驚嚇，行為實有不當，惟
    念其並無經法院論罪科刑之前科，有臺灣高等法院被告前案
    紀錄表1 紙在卷可參，素行尚佳，犯後坦承有酒後駕車、強
    取他人財物之犯行，態度堪稱良好，所取走之物品幾已全數
    由告訴人領回，及其犯罪手段、所生危害等一切情狀，分別
    量處如主文所示之刑，並分別諭知易科罰金之折算標準，以
    資懲儆。
據上論斷，依刑事訴訟法第299 條第1 項前段、第300 條，刑法
第185 條之3 、第304 條第1 項、第41條第1 項前段，罰金罰鍰
提高標準條例第1 條前段、第2 條，判決如主文。
本案經檢察官丁○○到庭執行職務。
中    華    民    國    95    年    3     月    1     日
                  刑事第五庭    審判長法  官  李嘉興
                                      法  官  陳君杰
                                      法  官  楊筑婷
以上正本證明與原本無異。
如不服本判決，應於收受送達後10日內向乙○提出上訴書狀。
中    華    民    國    95    年    3     月    1     日
                                      書記官  林雯琪
附錄本案論罪科刑法條：
中華民國刑法第185條之3
服用毒品、麻醉藥品、酒類或其他相類之物，不能安全駕駛動力
交通工具而駕駛者，處1 年以下有期徒刑、拘役或3 萬元以下罰
金。
中華民國刑法第304條
以強暴、脅迫使人行無義務之事或妨害人行使權利者，處3 年以
下有期徒刑、拘役或300 元以下罰金。
前項之未遂犯罰之。


司法院資訊處製作；財團法人民間司法改革基金會備份。
